【裁判字號】    98,消債抗,154
【裁判日期】    980519
【裁判案由】    更生事件
【裁判全文】
臺灣板橋地方法院民事裁定           98年度消債抗字第154號
抗  告  人  甲○○
                        樓
上列抗告人因消費者債務清理事件聲請更生，對於中華民國98年
4 月21日本院97年度消債更字第1863號裁定提起抗告，本院裁定
如下：
    主    文
抗告駁回。
抗告程序費用新臺幣壹仟元由抗告人負擔。
    理    由
一、本件抗告意旨略以：抗告人因有不能清償債務之情事，目前
    債務總金額為新臺幣（下同）1,244,620 元，前於民國95年
    10 月16 日依中華民國銀行公會會員辦理無擔保債務協商機
    制，與最大債權金融機構國泰世華商業銀行股份有限公司（
    下稱國泰世華）達成協商，經一致性協商雙方約定抗告人自
    95 年11 月起分120 期，利率3.00% ，每月10日以12,018元
    依各債權銀行債權金額比例清償各項債務，直至全部清償為
    止，然抗告人每月平均所得為20,421元，扣除協商費用12,0
    18元外，尚須支付中國信託銀行、花旗銀行個別協商費用3,
    800 元及1,091 元，是以抗告人每月總計需繳納16,909元協
    商費用，實以無法維持其生活。原審漏未審酌中國信託現金
    卡1,952 元，且長子之打工所得是用於購買機車，抗告人並
    於98年1 月19日遭裁員，況此事由並非抗告人主觀上惡意不
    履行協議，實係客觀上確有不可歸責於己之事由所致。故原
    裁定認無不可歸責於己之事由尚有可議，爰狀請廢棄原裁定
    等語。
二、按債務人對於金融機構因消費借貸、自用住宅借款、信用卡
    或現金卡契約而負債務，在聲請更生或清算前，應提出債權
    人清冊，以書面向最大債權金融機構請求協商債務清償方案
    並表明共同協商之意旨，消費者債務清理條例第 151 條第1
    項定有明文。而債務人與金融機構協商成立者，不得聲請更
    生或清算，但因不可歸責於己之事由，致履行顯有重大困難
    者，不在此限；消費者債務清理條例施行前，債務人依金融
    主管機關協調成立之中華民國銀行公會會員辦理消費金融案
    件無擔保債務協商機制與金融機構成立之協商，準用前項之
    規定，消費者債務清理條例第151 條第5 項、第6 項亦分別
    有明文可參。至於債務人聲請更生或清算不合程式或不備其
    他要件者，法院應以裁定駁回之，但其情形可以補正者，法
    院應定期間先命補正，復為同條例第8 條所明定。
三、次按前開法律規定之「但因不可歸責於己之事由，致履行顯
    有重大困難者，不在此限」，其立法意旨係基於債務清償方
    案成立後，應由債務人誠實遵守信用履行協商還款條件，惟
    於例外情形下發生情事變更，在清償期間收入或收益不如預
    期，致該方案履行困難甚或履行不能，因不可歸責於己之事
    由，始能聲請更生或清算。此規範意旨在避免債務人任意毀
    諾已成立之協商，濫用更生或清算之裁判上債務清理程序。
    蓋以債務清償方案係經當事人行使程序選擇權所為之債務清
    理契約，債務人自應受該成立之協議所拘束。
四、經查，本件抗告人依金融主管機關協調成立之中華民國銀行
    公會會員辦理消費金融案件無擔保債務協商機制，與最大債
    權金融機構國泰世華達成協商，自95年11月起協議每期按月
    還款12,018元，惟自97年4 月9 日毀諾，有財團法人金融聯
    合徵信中心當事人聯合信用報告1 份、前置協商協議書及國
    泰世華銀行民事陳報狀可憑。是本件抗告人向本院聲請更生
    ，自須審究其是否有「不可歸責於己事由致履行顯有重大困
    難」之情事。經查：
  (一)抗告人主張：其平均月薪約為20,421元，扣除每個月清償12
    ,018 元 費用及與中國信託銀行、花旗銀行個別協商費用3,
    800 元、1,091 元後，已無法維持最低生活云云。然查聲請
    人於95年起任職沅順科技股份有限公司，其後於96年起又任
    職博上企業股份有限公司（下稱博上公司），並未何喪失收
    入來源情形，是以協商成立前後之收入尚屬穩定且無重大變
    動。
  (二)次依抗告人所提出之財政部綜合所得稅各類所得資料清單所
    示，抗告人96年所得為250,007 元，平均每月所得為20,833
    元，惟經本院命抗告人補正其薪資單及薪資存摺後，已查知
    抗告人於於96年至97年間在博上公司任職每月尚有7 千元至
    1 萬元不等之免稅加班費及獎金，其96年11月分（隔月初即
    96年12月初入帳，以下同）連同加班費、獎金實領達27,996
    元，96年12月分達30,593元、97年1 月分則達29,144元（另
    尚有年終獎金29,088、季獎金2,500 元），97年2 月則僅20
    ,252 元 ，97年3 月分則僅19,169元，97年4 月達31,401元
    ，97年5 月則達29,495元，97年6 月達28,167元，則抗告人
    於97年4 月毀諾前6 個月（即96年11月至97年4 月）平均每
    月實領薪資達31,690元，且其毀諾後薪資97年5 月仍達29,4
    95元，97年6 月達28,167元，則扣除每月協商還款12,018元
    及中國信託銀行、花旗銀行個別協商費用3,800 元、1,091
    元後，抗告人於上開6 個月期間每月平均尚餘14,781元得供
    維持生活所需。
  (三)況依行政院主計處公佈之97年度臺灣省每人每月最低生活費
    用為9,829 元，該最低生活費用即包括食、衣、住、行等費
    用在內，且抗告人既已負債大於資產，本應較一般人更節約
    支出，撙節開銷，自不能要求與一般資產尚有餘裕之人同等
    之生活享受，是應以行政院主計處公佈之每人每月最低生活
    費用9,829 元作為其每月必要基本生活支出金額之計算標準
    ，自難謂抗告人履行協商後有何不能維持基本生活所需之情
    形。至抗告人主張另須支出其子扶養費云云，然參諸抗告人
    提出之戶籍謄本可知，抗告人之長子林昭宏為22歲（76年生
    ）其已成年，另次子林昭廷亦係79年出生，已達18歲，雖均
    仍在學，但非不得自行打工以支應部分生活所需，此觀之其
    長子林昭宏96年綜合所得稅各類所得資料清單，亦有打工薪
    資收入52,486元即明，不因其所得如抗告人之主張用來購買
    機車而有所不同之認定。
  (四)又抗告人之配偶林健益既有固定工作及穩定收入，依法自應
    共同負擔家庭生活費用及二子之扶養費。而觀之抗告人配偶
    林健益95、96年度財政部臺灣省北區國稅局綜合所得稅各類
    所得資料清單為361, 526元及297,746 元，換算平均月薪資
    約為2 萬7 千餘元，再加上抗告人上開履行協商後薪資所得
    餘額，及其二子打工負擔部分生活費用，顯足敷抗告人、配
    偶之基本生活及其二子扶養費用支出。是抗告人苟較一般人
    節約支出，撙節開銷，其依約履行協商，顯然並無重大困難
    之情事。
  (五)另此部分費用，於95年間抗告人與最大債權銀行成立協商之
    際，即已現實存在，抗告人自已將之列入協商金額是否逾抗
    告人之能力之評估，於客觀事實並未有顯著變動之下，亦難
    認係協商成立後有何情事變更致生履行有重大困難之情事。
    以抗告人之薪資收入，依原協商條件履行，應無重大困難之
    處。此由抗告人自95年間成立協商以來，迄97年4 月間止，
    均得依原協商條件履行益明。於客觀事實並未有顯著變動之
    下，亦難認係協商成立後有何情事變更致生履行有重大困難
    之情事。縱然抗告人於98年1 月19日依勞動基準法第11條第
    2 款之事由遭資遣，抗告人亦領有相關資遣費用，若果抗告
    人嗣後有其他不可歸責之事由，致履行顯有重大困難之情形
    ，亦得向本院另外提出更生之聲請，附此敘明。
五、綜上所述，抗告人之抗告理由，均非可採。原審法院認抗告
    人雖有毀諾之事實，惟抗告人既未提出關係文件，復未能舉
    證證明其於協商成立後，究有何不可歸責於己之事由，致履
    行顯有重大困難，其聲請更生自屬無據。從而原審裁定駁回
    抗告人更生之聲請，並無違誤。抗告意旨指摘原裁定不當，
    求予廢棄另為裁定，為無理由，應予駁回。
六、據上論結，本件抗告為無理由，爰依消費者債務清理條例第
    11條第2項、第15條、民事訴訟法第495條之1第1項、第449
    條第1項、第95條、第78條，裁定如主文。
中    華    民    國    98    年    5     月    19    日
                  民事第二庭   審判長法  官  蕭胤瑮
                                     法  官  張筱琪
                                     法  官  吳振富
以上正本係照原本作成。
本裁定不得抗告。
中    華    民    國    98    年    5     月    19    日
                                     書記官  李宏明


司法院資訊處製作；財團法人民間司法改革基金會備份。
